臺灣臺東地方法院民事判決
                                      109年度訴字第226號
原      告  黃雅照
訴訟代理人  黃宏賓
訴訟代理人  陳泰毅
被      告  郭春富
上列當事人間請求返還價金等事件，本院於民國110年08月23日
言詞辯論終結，判決如下：
    主  文
一、原告之訴駁回。
二、訴訟費用由原告負擔。
    事  實
壹、原告主張：
一、被告將其所有坐落臺東縣○○市○○段0000地號土地（下稱被告
    1019地號），及包含土地上未辦理保存登記建物一棟出售予
    原告，兩造間於民國（下同）109年05月01日簽訂系爭不動
    產買賣契約書（下稱系爭買賣契約書），依㈠被告於標的物
    現況說明書第3項（即本土地是否有須供公眾通行之私有道
    路：（勾選）否）占用情形，與第9項（對外通行之道路是
    否有發生糾紛：（勾選）否）混為一起，實為另有他人占用
    未告知。㈡特別約定事項①第2項（即若是日後無法由豐成段1
    015及1018地號現有現況道路通行，盧氏姊弟（係指盧虹余
    、盧彥安）需配合提供豐成段1020及1021地號兩筆地號可通
    行道路供買方使用。若無法讓買方通行使用，買賣契約自始
    無效，退還所有價金）、②第4項（即賣方確保可申請電，若
    無法申請，買賣契約自始無效，賣方退還所有價金。）其盧
    氏姊弟自始不願配合，況盧氏姊弟為訴外第三人與系爭買賣
    契約並無關連，何來任何背書。
二、而被告有：如爭執事項所載：1019地號將來無通行通道、無
    合法供電，及鐵皮未過戶稅籍之違約事項，爰依系爭買賣契
    約書第十條第三項後段解除契約、違約責任之約定請求，併
    聲明求為判決：㈠被告應給付原告新臺幣50萬4,000元。㈡被
    告應給付原告新臺幣50萬4,000元違約金｛見本院卷（下同）
    第198頁至第199頁：筆錄｝。
貳、被告則以：
一、被告1019地號目前可通行第三人1018地號、1015地號土地至
    成都南路240巷，並無任何障礙。
二、1019地號土地上之建物（門牌為：成都南路240巷19號）有
    供電（房屋右側牆壁上有電箱）。
三、對卷附第19頁於原告1019地號之系爭現況說明書之陳述：
　①目前成都南路240巷19號建物是有供電的，但是就1019地號
　　「土地部分」是沒有供電的，當初原告說：之後要在1019地
    號上放一個組合屋，需要另外申請獨立用電，所以在系爭現
    況說明上勾選沒有供電。
  ②成都南路240巷19號目前沒有自來水，是使用井水。
  ③系爭現狀說明書所記載之「瓦斯供應」，係指瓦斯管線，目
    前成都南路240巷19號是使用瓦斯桶。
  ④系爭現狀說明書所記載之：地上物點交時「隨同移轉」給買
　  方，所謂的「移轉」是指「房屋稅籍的過戶」，併聲明求為
　  判決：原告之訴駁回（第199頁、第201頁：筆錄）。
參、下列重要事實，經兩造在言詞辯論期日，經辯論後併確認後
    不爭執（第199頁至第202頁：筆錄。而本院依判決格式修正
    或增刪文句，或依時間順序整理內容），自應堪信為真實，
    本院爰逕採為辯論及判決之基礎。
一、坐落臺東縣○○市○○段0000地號土地（甲種建築用地、面積25
    6.87平方公尺，下稱被告1019地號）原為訴外人王崇憲所有
    ，被告以98年04月01日買賣為登記原因，自王崇憲取得所有
    權登記（第70頁、第85頁：土地登記謄本、異動索引）。
二、兩造簽立系爭買賣契約之經過：
    原告黃雅照（即買方、甲方，下同）向被告郭春富（即賣方
    、乙方，下同）購買其所有1019地號土地（含土地上未辦理
    保存登記建物一棟），雙方於109年05月01日簽訂「土地買
    賣契約書」（下稱系爭買賣契約書），約定買賣價金新臺幣
    （下同）168 萬。依系爭買賣契約書內載：「
  ㈠第二條、價款給付（第09頁）：一、甲方應依下列日期給付
　  乙方價款：買賣總價：168萬元。①簽約款：本契約簽訂
　  時，16萬8,000元。②備證用印款：109年05月06日，16萬8,
　  000元。③完稅款：稅捐機關核發稅單後三日內，16萬8,000
　  元。④尾款：117萬6,000元，點交「土地」日期訂於「109
　  年06月20日，甲方應依約付清尾款」（係指交付尾款之後，
　  訂109年6月20日完成土地的點交）（而原告已交付至完稅款
　  之金額合計504,000 元（包括①②③之款項）。系爭土地尚
　  未移轉所有權予原告（第70頁：土地登記謄本）。
  ㈡第十條、違約責任（第12頁）：第三項後段「三、…如乙方
　  『毀約不賣或給付不能或不為給付或有其他違約情事』時，
　  甲方除得『解除本契約』外，乙方應於甲方通知解約日起三
　  日內，立即將所收款項如數返還甲方，並於解約日起十日內
　  另交付原所收款項計算之金額予甲方，以為『違約損害賠
　  償』。
  ㈢第十五條、特別約定事項（第13頁）：「
  1.買方知悉地籍圖尚無道路通行，唯有經由豐成段1015及10
    18現有道路通行，他日若有糾紛，由買方自行處理。
  2.…若是日後無法由豐成段1015及1018地號現有現況道路通行
    ，盧氏姊弟（係指盧虹余、盧彥安）需配合提供豐成段1020
    及1021地號兩筆地號可通行道路供買方使用。若無法讓買方
    通行使用，買賣契約『自始無效』，退還所有價金。
  3.賣方需過戶稅籍予買方，契稅由賣方支付。（係指土地上未
　  辦保存登記建物之房屋稅籍之過戶）。
  4.賣方確保可申請用電，若無法申請，買賣契約『自始無
　  效』，賣方退還所有價金。」（第13頁）。
  ㈣依卷附第19頁委託人原告於108年10月01日所交付之「被告1
　  019地號土地」之「標的物現況說明書」，在下開項目之填
　  載：
  ①目前是否有電力供應之情形：（勾選）否。
  ②目前是否有自來水供應之情形：（勾選）否。
  ③目前是否有瓦斯供應之情形：（勾選）否。
  ④本土地是否有被他人占用之情形：（勾選）是。
  ⑤本土地上是否有未辦保存登記之地上物：（勾選）是。地上
　  物點交時隨同移轉給買方。
  ⑥本土地是否有須供公眾通行之私有道路：（勾選）否。
  ⑦與對外通行之道路是否有發生糾紛：（勾選）否。（該影本
　  ）。
三、涉及系爭買賣契約通行之地號，及其使用情形：
  ㈠被告1019地號周遭地號：
  ①1015地號：第三人黃○○所有（第66頁：土地登記謄本，下
　  同）。
  ②1018地號：國有財產署管理（第69頁）。國財署於110年01
　  月25因辦理盧虹余申租1018地號，經該署勘查時發現門牌：
    成都南路240巷19號經本院於98年03月間拍賣後由第三人取
    得，已非盧虹余所有，而註銷上開申租案。（第47頁：國財
    署110年05月07日函內載）。
  ③1019地號：目前仍登記被告所有（第70頁）。
  ④1020、1021地號：國有財產署管理（第71頁至第72頁）。由
    盧彥安於109年05月15日向國財署申租（第64頁至第65頁：
    承租國有非公用不動產申請書影本）中，目前由該署續處中
    （第47頁：國財署110年05月07日函內載）。
  ⑤國有財產署於110年01月25日勘查後所繪：上開等土地之使
　  用現況圖（第57頁）。
四、被告郭春富寄發原告之存證信函：
  ㈠被告於109年07月13日寄發臺東馬蘭郵局70號存證信函予原
　  告（第145頁至第146頁：該存證信函影本）。
  ㈡被告於109年07月23日，寄發臺東馬蘭郵局000077號存證信
　  函予原告（第147頁至第149頁：該存證信函影本）。
五、本院於110年08月23日勘驗現場結果：
  ㈠由被告1019地號，由南往北通行1018地號、1015地號左邊地
    界線往東、寬約4公尺泥土至成都南路240巷，在通行之道路
    上，無障礙之地上物。
  ㈡成都南路240巷19建物有電錶供電中（目前19號房屋之房屋
　  納稅義務人為原告）（第173頁至第180頁：筆錄、勘驗圖及
　  照片）。　
六、兩造對：㈠本院卷內之資料、函文等證據資料，經本院提示
    後，對該等證據資料之形式真正，均不爭執（均同意有證據
    能力），但其實質之證明力，由本院逕為認定。㈡本件證據
    資料既已充足，無庸再傳訊證人或調查其他證據，由本院依
肆、本件經兩造同意行集中審理，並整理及協議簡化限縮爭點為
    （第203頁：筆錄）：除兩造不爭執之部分外，
一、1019地號通行1018地號、1015地號是道路是否有障礙？
二、1019地號土地能否申請用電？
三、原告主張：買賣契約書上面所記載含未登記保存建物一棟，
　　僅係指面對19建物右邊的小間鐵皮屋（下稱系爭鐵皮屋），
    而不包含19建物本身，是否有理由？
四、原告主張被告違反上開三點而解除契約，請求返還價金及違
    約金有無理由？
伍、得心證之理由：
　　按㈠證人「按證人為不可代替之證據方法，如果證人確係在
    場見聞待證事實，而其證述又非虛偽者，縱令證人與原告有
    其他利害關係，其證言亦非不可採信，應無疑義。」、㈡證
    人楊筱晞（即『原告買方』之承辦仲介營業員）在言詞辯論期
    日到場為證（當日到場2為仲介營業員，兩造同意僅由楊筱
    晞證述即可，第207頁：筆錄），經本院在：斟酌證人在開
    庭時身心、精神狀態、健康狀況、年齡，及之前之職業、從
    事仲介營業員之年資、專業知識、所承辦仲介之大約件數、
    身份（社會）地位、對系爭買賣標的交易之瞭解、熟悉度，
    及參酌證人在刑事偽證罪規範下，經其結證以擔保其：就系
    爭買賣之交易過程、特約事項之約定、系爭土地現狀說明說
    內容之瞭解；及簽約後協商、價款流程等相關之下開等事項
    ，為始末陳述之證言，及當庭所為陳述之表情及舉止，而反
    覆比對前後證言之可信度及是否真實性等情，再考量得以佐
    證之卷證資料，及復斟酌全辯論意旨及調查證據之結果，以
    認定其證言之證明力，核先敘明。
一、系爭買賣書①第一條所記載「…1019地號土地（含土地上未辦
    理保存登記建物一棟）」，上開地上物之建物，包括：19號
    建物（第57頁：國有財產署110年01月25日勘驗圖，第179頁
    ：該屋勘驗照片）與系爭鐵皮屋（第179頁至第180頁：該鐵
    皮屋勘驗照片），及②第十五條特約事項第3項所約定「賣方
    需過戶稅籍予買方..。」，係指上開19號房屋、鐵皮屋之房
    屋稅籍：
    經查：證人在言詞辯論期日具結證稱①「（「法官：提示面
    對成都南路240巷19號建物右邊之鐵皮屋（下稱系爭鐵皮屋
    ）之照片，問證人上開鐵皮屋是否為被告所有？）證人答：
    是被告的。被告：是的。目前是我在使用。」、②「（法官
    問：提示①卷附第13頁系爭買賣契約第十五條、特別約定事
    項第3 點：「3.賣方需過戶「稅籍」予買方，契稅由賣方支
    付。」，②卷附第59頁）國財署110 年03月19日函暨所附使
    用現況略圖（內載：成都南路240 巷19號房屋及併同使用之
    附屬設施占用…」，則當初原告買賣1019地號土地上未辦保
    存建物之經過？）證人答：一、所謂需要過戶稅籍給買方，
    該稅籍是指1019地號土地上未辦保存登記建物房屋稅籍的過
    戶。二、當初兩造成立買賣契約時，兩造都知悉系爭土地上
    未辦保存建物，包括『19建物及面對19建物右邊鐵皮屋』。」
    （第204頁：筆錄）。
二、原告未依系爭買賣契約第二條原約定於109年06月20日、及
    事後同意之109年07月10日期限前給付尾款，嗣經被告於109
    年07月23日寄發存證信函解除系爭買賣契約：經查：
  ㈠證人結證稱：①「法官問：提示：系爭買賣契約書第二條尾款
    117萬6,000元，點交土地日期訂在109年6月20日，甲方應付
    清契約尾款的意思？）證人答：買方交付尾款之後，賣方才
    將土地點交給買方。」（第204頁至第205頁：筆錄）、②「
    （法官：上開尾款有點交日，1019土地上未辦保存建物為房
    屋稅籍過戶，買賣契約書有無記載最後過戶日？）證人：依
    照土地買賣契約書最下方的註記『甲方（係指買方原告）應
    於產權移轉前將尾款.....存入履約保證專戶』，所以必需要
    是買方交付尾款之後，賣方才有義務將系爭土地所有權移轉
    過戶，及將土地上未辦保存登記建物為房屋稅籍的過戶。」
    （第205頁：筆錄）、③「（法官問：買方目前是否已經交付
    尾款？）證人答：一、原告尚未給付尾款。二、大概在109
    年05月21月鑑界完畢後，契稅及土地增值稅的稅單就會下來
    ，我有通知原告可以將完稅款及尾款及買方履保費一併入款
    至履約保證專戶。但是原告在109年05月21日就付16萬8000
    元的完稅款，但是跟我說：她最近資金比較緊是不是可以轉
    知賣方尾款延後到7月初再付尾款。我也將上開情節轉告給
    賣方，賣方也說好。我在109年06月08日經過被告同意之後
    ，就用ＬＩＮＥ告知原告：希望尾款能在109年07月10日之前入
    帳履約保證專戶後，原告回覆：『她會在109年07月06日前』
    會將尾款匯款至履約保證專戶。至於原告至今還沒有給付尾
    款，原告應該要付給付遲延責任。」（第205頁：筆錄）、④
    「（法官問：按照系爭買賣契約書，買賣標的包括土地上未
    辦保存登記建物，照證人所講該建物包含19號及鐵皮屋，是
    否在原告繳清尾款之後，被告要將19號房屋及鐵皮屋移轉稅
    籍資料給原告？）證人答：是的，尾款繳清了，19號及鐵皮
    屋之稅籍資料要移轉給原告。」（第206頁：筆錄）、⑥「一
    、至於原告告知買賣契約有糾紛暫停入款履約保證專戶這件
    事，原告告知我的理由是：資金有困難，詢問賣方『能否解
    除契約』。二、大約在109年06月端午節前後，原告訴代陳泰
    毅來跟我說，他是原告的朋友經過授權要來處理買賣紛爭的
    事情。說原告有躁鬱症，所以要就所有尚未點交的房地產案
    件來找瑕疵做解約，他們有到臺北消基會，就原告所有經手
    尚未點交的不動產買賣，準備就合約瑕疵進行解除契約。且
    原告訴代陳泰毅有去盧氏姊弟說：要將盧氏姊弟所占用的部
    分全部拆除。盧氏姊弟有將此事告知我。」（第208頁：筆
    錄）。據上，原告並未依約在109年07月10日前交付系爭買
    賣契約之尾款，應為明確。
  ㈡至於被告就原告未於109年07月06日給付尾款後，曾於：
　①109年07月13日寄發臺東馬蘭郵局69號存證信函予原告黃雅照
    ，內載：「…依雙方協議台端至遲應於109年07月10日以前履
    行匯款之義務，然迄今仍未見台端履行匯款之義務，…本人
    特此通知台端於文到後七日內將尾款壹佰壹拾柒萬陸仟元整
    匯至本案履約保證專戶，俾利後續產權移轉。倘台端逾期仍
    未履行上揭匯款之義務，本人除將上開買賣契約書第10條第
    二款進行解除本件買賣契約外，並請求沒收台端以給付之全
    部款項伍拾萬肆仟元整，為台端權益計，尚請依限履行為荷
    。」（第145頁至第146頁：該信函影本）；
　②109年07月23日，寄發臺東馬蘭郵局000077號存證信函予原告
    黃雅照，內載：「本人日前以臺東馬蘭郵局第70號存證信函
    催告台端履行付款之義務，台端諒已收悉。然迄今仍未見台
    端依前開存證信函於期限內出面履行契約義務。台端之舉已
    屬違約。為此，本人爰依貴我雙方簽立之不動產買賣契約書
    第十條第二項之約定，『解除本件買賣契約』並沒收台端以給
    付之買賣價款（即新臺幣伍拾萬肆仟元整）。特此通知如上
    。」（第147頁至第149頁：該信函影本），併為敘明。
三、被告1019地號，目前通行1018地號、1015地號至成都南路24
    0巷道，並無任何障礙。原告臆測將來必無可供通行之道路
    ，而認為被告有違約事由，依系爭買賣契約第十條第三項後
    段之約定據為解除契約，為無理由：
（一）經本院於110年08月23日勘驗1019地號現場，①「（法官
    問：目前由南往北通行1018、1015地號土地，目前該土地所
    有人有無阻止或妨礙通行之情形？）被告答：沒有。」、②
    法官勘驗結果：「由1019地號，由南往北通行1018地號、10
    15地號左邊地界線往東、寬約4公尺泥土至成都南路240巷，
    在通行之道路上，無障礙之地上物。」（第173頁至第178
    頁：勘驗筆錄、現場圖及照片）。據上，系爭1019地號目前
    並非無法經由1018、1015地號通行至成都路240巷道，應為
    明確。
（二）至於「將來」前揭通行之通道若遭阻礙，而又無法通行：
    被告所稱盧姓姊弟所願提供之1020、1021地號時，原告自得
    於嗣後再另依特約條款第十五條第2項後段「無效」之法律
    關係處理：
  ㈠特約事項第三項後段約定「若無法讓買方通行使用，買賣契
    約『自始無效』，退還所有價金。」。經查：
  ⑴證人結證述「當初我們有告知原告土地有被占用，原告就回
    答說：沒關係，她只要能夠放置組合屋及供汽車使用的土地
    面積就夠了。我有跟她講說19號建物目前是盧氏姊弟占用使
    用中，原告說：沒關係，一樣是讓她們繼續使用，租金年租
    金一年一元。至於鐵皮屋的部分，盧氏姊弟大概不會使用到
    鐵皮屋的部分，但是原告說：如果盧氏姊弟要使用鐵皮屋的
    部分沒關係，就給她們使用。盧氏姊弟就使用1019地號部分
    土地就出具一個土地租賃契約，在該租賃契約的第11條有寫
    到，盧氏姊弟承租占用1019土地部分，應保證原告1019地號
    對外通行道路無糾紛。」（第205頁：筆錄）。
  ⑵證人①併提出卷附手機中：由乙方承租人盧彥安、盧虹余
    （兼連帶保證人）已簽名，在土地租賃契約書內載：承租
    「一、…1019地號土地面積：就建物占用部分約32坪（附稅
    籍資料及稅籍圖卡）。二、租賃期間：109年05月01日起至1
    10年04月30日，合約到期前，雙方均無異議，合約自動展延
    （每次展延一年）。…十一：乙方承租該建物及占用之部分
    土地，應保證甲方（係指原告）使用個人土地之對外通行權
    路（豐成段1015、1018地號或從1020、1021地號）無糾紛…
    。」，並將上開租約等事項置放在手機記事本，並傳輸下開
    內容予原告「租約部分，道路行部分，都有寫在租約裡面，
    您（係指原告）再確認一下」（第212頁至第214頁：前揭內
    容及租約影本）。②另證述「（原告訴代王宏賓：在簽約之
    前，仲介曾經提起1019地號通行的問題解決之後，契約才會
    生效）證人答：依照盧氏姊弟所出具的租賃契約第11條有約
    定，盧氏姊弟應保證原告1019地號對外通行無障礙。」、「
    （原告訴代王宏賓：上開盧氏姊弟的租賃契約，原告並沒有
    在契約上簽名）證人答：我有告知原告有關盧氏姊弟租賃契
    約的事情，原告都有把重要事項儲存在記事本內，原告表示
    ：該租賃契約等她下來台東之後再簽字。」（第209頁：筆
    錄）。
  ㈡至於原告訴訟代理人就通行權之部分，所提出「盧氏姊弟在
    本件買賣契約並非當事人，所以她們的任何承諾對本件買賣
    契約可能都不會生效力。」乙節，經查：系爭買賣契約僅係
    存在兩造間，盧姓姊弟僅係第三人。當原告於目前通行1018
    、1015地號之通道在「將來」遭受阻礙，而盧姓姊弟又無法
    依特約條款第2項提供1020、1021地號供原告通行時，原告
    要否依特約事項第三項後段「若無法讓買方通行使用，買賣
    契約『自始無效』，退還所有價金。」約定，行使其權利。惟
    迄本院言詞辯論期日終結止，尚未有無法通行1018、1015地
    號至前揭巷道之具體情事，故原告尚無得以：被告將來一定
    無法提供可供通行通道之臆測，而率認被告有系爭買賣契約
    第十條第三項後段之違約事由，併逕據為解除契約之理由。
四、原告以：1019地號無法申請用電，依系爭買賣契約第十條第
    三項後段據為解除契約，為無理由：
　㈠按特約事項第4項約定「賣方確保可申請用電，若無法申請，
    買賣契約『自始無效』，賣方退還所有價金。」（第13頁）。
    經查：證人結證述①「（法官問：1019地號是所有權人能否
    申請用電？證人答：可以請水電行申請用電或是直接向電力
    公司申請用電，這是沒有問題。」、（第206頁：筆錄）、②
    「在109年05月01日簽立系爭買賣契約前，我們就有聯絡水
    電行準備進行水電的施工，水電行及電力公司也去看過現場
    ，我們也要進行水電申請，但因為要配合盧氏姊弟媽媽百日
    之後才要開始動工施作，所以我有告知原告是不是在7月27
    日之後才動工。原告說：好。上開水電準備施工情形我們都
    有告知原告。」（第207頁：筆錄）、③「證人：水電工及電
    力公司的人都到現場看過，表示可以申請合法用電。被告：
    水電行及電力公司的人都去現場看過，我們要以他們的專業
    為準，所以1019地號是可以用電的沒問題。」等語（第209
    頁：筆錄）。據上，兩造已進行鋪設水電管路之準備工作，
    且迄本院言詞辯論期日終結止，尚未被告違反前揭特約事項
    之具體情事，應為明確。
  ㈡縱1019地號土地若將來確定無法使用合法供電時，原告事後
    亦僅得：要否依特約事項第4項「賣方確保可申請用電，若
    無法申請，買賣契約『自始無效』，賣方退還所有價金。」之
    約定，據為系爭買賣「無效」之理由而已，原告尚無得提前
    以此之臆測，而據為解除契約之理由。
五、原告主張：被告違反限縮爭點第一點至第三點之事由，而依
    系爭買賣契約第十條第三項後段「如乙方…有其他違約情事
    時，甲方除得『解除本契約』…」之約定，逕為解除系爭買賣
    契約及請求違約金，均無理由：經查：
  ㈠證人結證稱：「（法官：原告說被告違約要解除系爭買賣契
    約，依妳的看法是否有理由？）證人答：沒有理由。」、「
    （法官問：被告有無任何違約情形？）證人答：到目前為止
    ，賣方（係指被告）都會配合我們仲介的作業，及配合提出
    所需要相關資料，依據我仲介經驗，到目前為止賣方沒有違
    約，也沒有可歸責的事項。」（第206頁至第207頁：筆錄）
    。
  ㈡至於⑴原告稱「被告在109年05月01日簽立系爭買賣契約後，
    在系爭鐵皮屋加裝一個鐵捲門，阻止原告原本可以通行的路
    線。」等語，被告則回應「鐵皮屋的鐵捲門是因為在颱風過
    後，鐵皮跟柱子間生鏽了，因為有使用上的危險性，我才在
    110年4月加以整修。」（第180頁：該鐵捲門之照片。第208
    頁：筆錄）。據上，被告對上開鐵捲門之整修，並未在系爭
    買賣契約或特約事項所約定違約事項，故原告尚不無逕作為
    被告違約之事由。
  ㈢另原告在言詞辯論期日終結後，於108年08月27日始提出：被
    告在系爭土地現況說明書勾選「本土地有排水溝」，但被告
    卻私設10公分口徑水管將水偷排至1014地號土地上乙節：經
    查：
　⑴被告1019地號本為袋地，其排水及用電之管線設施，自無法
    避免需通過他人之土地，依民法①第779條第1項「土地所有
    人因使浸水之地乾涸，或排泄家用或其他用水，以至河渠或
    溝道，得使其水通過鄰地。但應擇於鄰地損害最少之處所及
    方法為之。」、②第786條第1項「土地所有人非通過他人之
    土地，不能設置…水管…或其他管線，或雖能設置而需費過鉅
    者，得通過他人土地之上下而設置之。但應擇其損害最少之
    處所及方法為之，並應支付償金。」之規定，被告1019地號
    對與之相鄰之土地，自有上開過水權及管線安裝權利。嗣後
    如與鄰地使用人就前揭管線之設置有所爭執時，亦應循前揭
    規定謀求解決。
 ⑵另參酌本院就上開事項詢問證人回應該土地為袋地，本來就需
    要經過別人的土地排水，當初在看土地的時候，原告也知道
    」等語（見108年08月27日公務電話記錄），併為敘明。
六、綜上所述，原告以被告有爭執事項第一點至第三點之事由，
    依爰依系爭買賣契約書第十條第三項後段解除契約、違約責
    任之法律關係，併聲明求為判決：如其聲明所示，為無理由
    ，應予駁回。
七、本件事證已臻明確，兩造其餘之攻擊防禦方法及所提證據，
    對判決結果不生影響，爰不一一論列，併此敘明。
陸、據上論結，本件原告之訴為有理由，依民事訴訟法、第78
　　條、第87條第1項之規定，判決如主文第1項所示。
柒、訴訟費用額之部分：依後附計算書，確定如主文第2項所示
    。
中　　華　　民　　國　　110 　年　　8 　　月　　27　　日
                  民事第一庭  法  官  陳兆翔
以上正本，係照原本作成。
如對本判決上訴，須於判決送達後20日內，向本院提出上訴狀。
如委任律師提起上訴者，應一併繳納上訴審裁判費。
中　　華　　民　　國　　110 　年　　8 　　月　　30　　日
                              書記官　李彥勲
計算書：
項        目    金　額（新臺幣）
第一審裁判費　　5,510元（第08頁：裁判費收據）